ACORDAO-COMPLETO-2530799

ACÓRDÃO 3055/2022 ATA 19/2022 - SEGUNDA CÂMARA

VISTOS, relatados e discutidos estes autos que, no presente momento, tratam de revisão espontânea do Acórdão 12.573/2020 prolatado pela 2ª Câmara do TCU, ao julgar a tomada de contas especial instaurada pelo então Ministério da Cultura (MinC) em desfavor de Thaís de Matos Silveira, como sócia-administradora da Maitri Produções Artísticas Ltda., diante da execução apenas parcial do projeto intitulado como "O Aniversário da Infanta" (Pronac 09-0598) a partir da não comprovação da boa e regular aplicação dos recursos captados por meio do incentivo fiscal pela Lei Rouanet sob o valor de R$ 328.071,40 durante o período de 4/9/2009 a 31/12/2010;
ACORDAM os Ministros do Tribunal de Contas da União, reunidos em Sessão da 2ª Câmara, ante as razões expostas pelo Relator, em:
9.1. promover a revisão, de ofício, sobre os itens 9.1 a 9.3 do Acórdão 12573/2020-TCU-Segunda Câmara, nos termos do art. 3º, § 2º, da Resolução TCU n.º 178, de 2005, com a alteração pela Resolução TCU n.º 235, de 2010, para tornar insubsistente a correspondente condenação em desfavor de Thaís de Mattos Silveira, por ter falecido antes da citação e do trânsito em julgado da referida deliberação, sem prejuízo de excluí-la na presente relação processual e de manter inalterados, todavia, todos os demais itens do aludido acórdão, passando a, desse modo, fixar os aludidos itens 9.1 a 9.3 do Acórdão 12573/2020-TCU-Segunda Câmara sob a seguinte redação:
	" (...) 9.1. declarar a revelia da Maitri Produções Artísticas Ltda., nos termos do art. 12, § 3º, da Lei 8.443/1992;
	9.2. julgar irregulares as contas da Maitri Produções Artísticas Ltda., nos termos dos arts. 1º, inciso I, 16, inciso III, alíneas 'b' e 'c', § 2º, 19 e 23, inciso III, da Lei 8.443/1992 e dos arts. 1º, inciso I, 209, incisos II e III, e 210 do Regimento Interno/TCU (RITCU) , e condená-la ao pagamento do débito a seguir indicado, com a atualização monetária e os juros de mora calculados desde as datas informadas até o efetivo recolhimento, fixando-lhe o prazo de 15 (quinze) dias, contados da notificação, para que comprove perante o Tribunal, nos termos do art. 214, inciso III, alínea 'a', do RITCU, o recolhimento da dívida em favor do Fundo Nacional de Cultura:
	Valor Original (em R$) :
	Data da Ocorrência:

	45.964,30
	1º/2/2010

	118.071,40
	20/4/2010

9.3. aplicar em desfavor da Maitri Produções Artísticas Ltda. a multa prevista no art. 57 da Lei 8.443/1992, no valor de R$ 70.000,00 (setenta mil reais) , fixando-lhe o prazo de 15 (quinze) dias, contados da notificação, para que comprove, perante o Tribunal (art. 214, inciso III, alínea 'a', do RITCU) , o recolhimento da referida dívida ao Tesouro Nacional, com a devida atualização monetária, na forma da legislação em vigor;  (...) ";
9.2. promover o envio de cópia do presente Acórdão, com o Relatório e a Proposta de Deliberação, aos seguintes destinatários:
9.2.1. ao espólio ou sucessores de Thaís de Matos Silveira (falecida) , para ciência; 
9.2.2. à Maitri Produções Artísticas Ltda., para ciência; e
9.2.3. à Procuradoria da República no Estado do Rio de Janeiro, para ciência em suplemento às informações enviadas anteriormente por força do Acórdão 12573/2020-TCU-Segunda Câmara.

Tomada de Contas Especial instaurada diante da execução apenas parcial do projeto intitulado como O Aniversário da Infanta (Pronac 09-0598).

Segunda Câmara

então Ministério da Cultura.

3. Responsável: Maitri Produções Artísticas Ltda. (CNPJ 07.855.357/0001-09).

13.1. Ministros presentes: Bruno Dantas (Presidente), Augusto Nardes e Aroldo Cedraz.
13.2. Ministros-Substitutos presentes: Marcos Bemquerer Costa e André Luís de Carvalho (Relator).

ANDRÉ DE CARVALHO

Trata-se, no presente momento, de revisão espontânea do Acórdão 12.573/2020 prolatado pela 2ª Câmara do TCU, ao julgar a tomada de contas especial instaurada pelo então Ministério da Cultura (MinC) em desfavor de Thaís de Matos Silveira, como sócia-administradora da Maitri Produções Artísticas Ltda., diante da execução apenas parcial do projeto intitulado como "O Aniversário da Infanta" (Pronac 09-0598) a partir da não comprovação da boa e regular aplicação dos recursos captados por meio do incentivo fiscal pela Lei Rouanet sob o valor de R$ 328.071,40 durante o período de 4/9/2009 a 31/12/2010.
2.	Após a análise final do feito, o Assessor Cláudio Fernandes de Almeida lançou o seu parecer conclusivo à Peça 102, com a anuência do titular da Secex-TCE (Peça 103) , nos seguintes termos:
	" (...) 2. O processo foi julgado no mérito pelo Acórdão 12573/2020-TCU-Segunda Câmara, Ministro-Substituto André Luís de Carvalho, Sessão de 10/11/2020 (peça 62) , o qual julgou irregulares as contas da empresa Maitri Produções Artísticas e da Sra. Thaís de Matos Silveira, condenando-os solidariamente conforme a responsabilização indicada no item 9.2 do citado decisum. A citada decisão aplicou-lhes ainda, individualmente, a multa capitulada no art. 57 da Lei 8.443/1992, no valor de R$ 70.000,00.
	3.	As notificações referentes ao Acórdão 12573/2020-TCU-Segunda Câmara foram realizadas, de acordo com a documentação acostada às peças 74-75, 77, 80, 81-82, 84- 85 e 87. Ocorre que o documento constante da peça 88 revela que a responsável Thaís de Mattos Silveira faleceu no dia 13/9/2017. Diante do fato mencionado, a Seproc, em manifestação acostada à peça 91, pugnou pela realização das seguintes diligências:
	a) diligenciar ao Cartório da Décima Circunscrição, no Rio de Janeiro/RJ (peça 88) , para que, no prazo de quinze dias, encaminhe ao Tribunal, sem ônus, a certidão de óbito de Thais de Mattos Silveira, lavrada nessa serventia extrajudicial em 14/9/2017, no livro: C557, folha 194, termo: 148988;
	 b) diligenciar ao Instituto Nacional do Seguro Social (INSS) , para que, no prazo de quinze dias, informe ao Tribunal se há registro de benefício previdenciário tendo como instituidor a falecida Thais de Mattos Silveira, e, em caso positivo, encaminhe relação detalhada dos tipos, valores e datas das concessões desses benefícios, bem como dos nomes, CPF e endereços dos beneficiários;
	4.	Feitas as diligências, foram remetidos os documentos acostados às peças 96 e 98. Na documentação remetida pelo INSS foi informado ao Tribunal a concessão de pensão por morte de Thaís de Mattos Silveira ao Sr. Sérgio Lopes de Oliveira e à Sra. Helena de Mattos Lopes de Oliveira. Já o Cartório do 10º Registro Civil das Pessoas Naturais da Comarca da Capital - RJ, encaminhou a certidão de óbito da Sra. Thaís de Mattos Silveira, na qual está consignada que o evento morte se deu no dia 13/9/2017.
	5.	Depreende-se da informação constante do item anterior, que o falecimento da Sra. Thaís de Mattos Silveira ocorreu antes de sua 'citação' pelo Tribunal nos presentes autos, a qual se deu em dois momentos distintos: 24/10/2018 (peças 26 e 28) e 19/6/2019 (peças 50 e 52) .
	6.	Em razão do relatado no item anterior, será proposta a nulidade de todos os atos processuais praticados no TC Processo 031.457/2018-5 inerentes à Sra. Thaís de Matos Silveira. Ressalte-se que, dado o caráter personalíssimo da penalidade que lhe foi aplicada (art. 5º inciso XLV, da CF) , é juridicamente impossível alcançar os herdeiros da responsável falecida. O mesmo raciocínio não vale para o débito. Nesse caso, o processo alcança os sucessores do administrador falecido. É que a estes, segundo o texto constitucional, estende-se a responsabilidade pela reparação do prejuízo causado, na medida do patrimônio transferido na sucessão (art. 5.º, inciso XLV, da Constituição Federal, in fine) . Em verdade, antes da partilha da herança, não são os sucessores que respondem processualmente pelo dano, mas o espólio, na pessoa do inventariante ou o administrador provisório.
	7.	Ocorre que, no caso concreto, os débitos remontam ao exercício de 2010, razão pela qual proporemos, em relação à gestora falecida, o arquivamento da tomada de contas especial por ausência de pressupostos de constituição e de desenvolvimento válido e regular do processo, na forma do art. 212 do Regimento Interno do TCU c/c arts. 6º, inciso II, e 19 da Instrução Normativa-TCU 71/2012. Isso porque, o longo transcurso de tempo entre a prática do ato pelo responsável falecido e a citação dos seus herdeiros e sucessores, sem que tenham dado causa à demora processual, inviabiliza o exercício do contraditório e da ampla defesa. Essa é a dicção do Acórdão 879/2016-TCU-Segunda Câmara, dentre outros.
Demonstrativo de débito
	Data de Ocorrência
	Valor do Débito (R$) 

	1º/2/2010
	45.964,30

	20/4/2010
	118.071,40

	8.	Faz-se necessário destacar que o processo deve seguir seu trâmite em relação à empresa Maitri Produções Artísticas;
	9.	Adotadas as providências a que se refere o item 6 e 7 acima, o processo deve ser remetido à Secretaria de Gestão de Processos - Seproc/Secef para que sejam adotadas as providências a seu cargo
	10. Em face do exposto, submeto os autos à consideração superior, para encaminhamento ao Gabinete do Excelentíssimo Senhor Ministro-Substituto, André Luís de Carvalho, via MPTCU, propondo:
	10.1. rever, de ofício, o Acórdão 12573/2020-TCU-Segunda Câmara, com fundamento no art. 3º, § 2º, da Resolução-TCU 178/2005, com redação dada pela Resolução-TCU 235/2010, para:
	10.1.1. declarar a nulidade de todos os atos praticados no TC Processo 031.457/2018-5 em relação à Sra. Thaís de Matos Silveira, uma vez a responsável faleceu em 13/9/2017, ou seja, antes de ser chamada aos autos por meio dos Ofícios 1.953/2018-TCU/Secex-TCE, de 2/10/2018 e 3.198/2019-TCU/Secex-TCE, de 30/5/2019;
	10.1.2. arquivar, em relação à Sra. Thaís de Matos Silveira, a presente tomada de contas especial por ausência de pressupostos de constituição e de desenvolvimento válido e regular do processo, na forma do art. 212 do Regimento Interno do TCU c/c arts. 6º, inciso II, e 19 da Instrução Normativa-TCU 71/2012; e 
	10.2. remeter os autos à Secretaria de Gestão de Processos - Seproc/Secef para que sejam adotadas as providências a seu cargo."
3.	Enfim, por intermédio do Exmo. Sr. Procurador Rodrigo Medeiros de Lima, o MPTCU anuiu à aludida proposta da unidade técnica, tendo lançado o seu parecer à Peça 104 nos seguintes termos:
	" (...) Diante dos elementos constantes dos autos, este representante do Ministério Público de Contas da União manifesta-se de acordo com a proposta oferecida pela Secex-TCE, em pareceres uniformes (peças 102 e 103) , com o ajuste a seguir explicitado. 
	2. Apesar de restar justificada a proposta da Secex-TCE, de declaração de nulidade dos atos praticados neste processo em relação à Sra. Thaís de Matos Silveira, considerando sua citação nos anos de 2018 e 2019 (peças 26, 28, 50 e 52) e seu falecimento em momento anterior, em 13/9/2017 (peça 98, p. 2) , com a oportuna necessidade de arquivamento desta TCE exclusivamente em relação à mencionada responsável, o Ministério Público sugere que, à proposta da unidade técnica, seja acrescentado subitem, a seguir transcrito, com a finalidade de que seja conferida nova redação ao Acórdão 12573/2020-TCU-Segunda Câmara (relator Ministro-Substituto André Luís de Carvalho) , a partir de sua revisão de ofício:
	'10.2. alterar a redação do Acórdão 12573/2020-TCU-Segunda Câmara, para que passe a ter o seguinte teor:
	9.1. declarar a revelia da Maitri Produções Artísticas Ltda., nos termos do art. 12, § 3º, da Lei 8.443/1992;
	9.2. julgar irregulares as contas da Maitri Produções Artísticas Ltda., nos termos dos arts. 1º, inciso I, 16, inciso III, alíneas 'b' e 'c', § 2º, 19 e 23, inciso III, da Lei 8.443/1992 e dos arts. 1º, inciso I, 209, incisos II e III, e 210 do Regimento Interno/TCU (RITCU) , e condená-la ao pagamento do débito a seguir indicado, com a atualização monetária e os juros de mora calculados desde as datas informadas até o efetivo recolhimento, fixando-lhe o prazo de 15 (quinze) dias, contados da notificação, para que comprove perante o Tribunal, nos termos do art. 214, inciso III, alínea 'a', do RITCU, o recolhimento da dívida em favor do Fundo Nacional de Cultura:
	Valor Original (em R$) :
	Data da Ocorrência:

	45.964,30
	1º/2/2010

	118.071,40
	20/4/2010

	9.3. aplicar em desfavor da Maitri Produções Artísticas Ltda. a multa prevista no art. 57 da Lei 8.443/1992, no valor de R$ 70.000,00 (setenta mil reais) , fixando-lhe o prazo de 15 (quinze) dias, contados da notificação, para que comprove, perante o Tribunal (art. 214, inciso III, alínea 'a', do RITCU) , o recolhimento da referida dívida ao Tesouro Nacional, com a devida atualização monetária, na forma da legislação em vigor;'
	(manter redação atual dos subitens 9.4 a 9.6 do Acórdão 12573/2020-TCU-Segunda Câmara) 
	[renumerar atual subitem 10.2 da proposta da Secex-TCE para 10.3 - peça 102, p. 3]"
É o Relatório.

não há.

Procurador Rodrigo Medeiros de Lima.

TOMADA DE CONTAS ESPECIAL. LEI ROUANET. PRONAC 09-0598. NÃO COMPROVAÇÃO DA BOA E REGULAR APLICAÇÃO DOS RECURSOS FEDERAIS. CONTAS IRREGULARES. DÉBITO. MULTA. REVISÃO, DE OFÍCIO, DO ACÓRDÃO 12.573/2020-TCU-2ª CÂMARA. INSUBSISTÊNCIA DA CONDENAÇÃO PARA A RESPONSÁVEL FALECIDA ANTES DA CITAÇÃO PELO TCU. APLICAÇÃO DO ART. 3º, § 2º, DA RESOLUÇÃO TCU N.º 178, DE 2005. EXCLUSÃO DA RESPONSABILIDADE PARA A GESTORA FALECIDA. COMUNICAÇÃO.

TOMADA DE CONTAS ESPECIAL (TCE)

Secretaria de Controle Externo de Tomada de Contas Especial (Secex-TCE).

Trata-se, no presente momento, de revisão espontânea do Acórdão 12.573/2020 prolatado pela 2ª Câmara do TCU, ao julgar a tomada de contas especial instaurada pelo então Ministério da Cultura (MinC) em desfavor de Thaís de Matos Silveira, como sócia-administradora da Maitri Produções Artísticas Ltda., diante da execução apenas parcial do projeto intitulado como "O Aniversário da Infanta" (Pronac 09-0598) a partir da não comprovação da boa e regular aplicação dos recursos captados por meio do incentivo fiscal pela Lei Rouanet sob o valor de R$ 328.071,40 durante o período de 4/9/2009 a 31/12/2010.
2.	Como visto, após o regular desenvolvimento do processo, a 2ª Câmara do TCU proferiu o Acórdão 12.573/2020 no sentido de julgar irregulares as contas de Thaís de Matos Silveira, com a Maitri Produções Artísticas Ltda., para condená-las em débito e em multa.
3.	O referido Acórdão 12573/2020-TCU-Segunda Câmara foi prolatado pela seguinte linha:
" (...) 9.1. declarar a revelia de Thaís de Matos Silveira e da Maitri Produções Artísticas Ltda., nos termos do art. 12, § 3º, da Lei n.º 8.443, de 1992;
9.2. julgar irregulares as contas de Thaís de Matos Silveira e da Maitri Produções Artísticas Ltda., nos termos dos arts. 1º, I, 16, III, 'b' e 'c', § 2º, 19 e 23, III, da Lei n.º 8.443, de 1992, e dos arts. 1º, I, 209 e I, 210, do RITCU, para condená-los, solidariamente, ao pagamento do correspondente débito, com a atualização monetária e os juros de mora calculados desde as datas informadas até o efetivo recolhimento, fixando-lhes o prazo de 15 (quinze) dias, contados da notificação, para que comprovem perante o Tribunal, nos termos do art. 214, III, "a", do Regimento Interno do TCU - RITCU, o recolhimento da dívida em favor do Fundo Nacional de Cultura sob as seguintes condições:
	Valor Original (em R$) :
	Data da Ocorrência:

	 45.964,30
	1º/2/2010

	118.071,40
	20/4/2010

9.3. aplicar em desfavor de Thaís de Matos Silveira e da Maitri Produções Artísticas Ltda., individualmente, a multa prevista no art. 57 da Lei n.º 8.443, de 1992, sob o valor de R$ 70.000,00 (setenta mil reais) , fixando-lhes o prazo de 15 (quinze) dias, contados da notificação, para que comprovem, perante o Tribunal (art. 214, III, 'a', do RITCU) , o recolhimento da referida dívida ao Tesouro Nacional, com a devida atualização monetária, na forma da legislação em vigor;
9.4. autorizar, caso requerido, nos termos do art. 26 da Lei n.º 8.443, de 1992, e do art. 217 do RITCU, o parcelamento das dívidas fixadas por este Acórdão em até 36 (trinta e seis) parcelas mensais e sucessivas, com a atualização monetária e os correspondentes acréscimos legais, esclarecendo aos responsáveis que a falta de pagamento de qualquer parcela importará no vencimento antecipado do saldo devedor, sem prejuízo das demais medidas legais;
	9.5. autorizar, desde logo, a cobrança judicial das dívidas fixadas por este Acórdão, nos termos do art. 28, II, da Lei n.º 8.443, de 1992, diante do não atendimento às notificações; e
9.6. enviar a cópia do presente Acórdão, com o Relatório e a Proposta de Deliberação, à Procuradoria da República no Estado do Rio de Janeiro, nos termos do art. 16, § 3º, da Lei nº 8.443, de 1992, para o ajuizamento das ações civis e penais cabíveis."
4.	Ocorre, contudo, ao dar prosseguimento às notificações sobre o aludido acórdão, a unidade técnica verificou que, como originária responsável, Thaís de Mattos Silveira teria falecido em 13/9/2017, como atestado pela certidão de óbito à Peça 98, tendo o óbito ocorrido em momento anterior à autorização das citações no processo, já que isso teria ocorrido em 27/9/2018 (Peça 24) . 
5.	Por conseguinte, após a adicional análise do feito, a unidade técnica propôs a revisão, de ofício, sobre o Acórdão 12573/2020-TCU-Segunda Câmara para, assim, declarar a nulidade de todos os atos praticados no presente processo em relação a Thaís de Matos Silveira diante do seu falecimento antes da citação válida no processo, sem prejuízo de promover o arquivamento da presente tomada de contas especial em relação à aludida responsável (falecida) , por ausência dos pressupostos de constituição e de desenvolvimento válido e regular do processo, diante do longo transcurso do tempo, aliás, entre os ilícitos praticados pela responsável (falecida) e a eventual citação dos seus sucessores, com a subsequente inviabilização, assim, do pleno exercício do contraditório e da ampla defesa pelos sucessores; tendo o MPTCU anuído a essa proposta, sem prejuízo, entretanto, de sugerir a exclusão da aludida responsável (falecida) no presente processo.
6.	O TCU pode incorporar o parecer da unidade técnica, com os ajustes propostos pelo MPTCU, a estas razões de decidir.
7.	Bem se sabe que, nos termos do art. 3º, § 2º, da Resolução TCU n.º 178, de 2005, com a alteração pela Resolução TCU n.º 235, de 2010, o Tribunal pode promover a revisão, de ofício, sobre o referido acórdão em face, essencialmente, da imputação do débito, com a subsequente multa, em desfavor da aludida responsável, por ter falecido antes da citação e antes do trânsito em julgado do aludido acórdão, não subsistindo a atual razoabilidade no chamamento dos sucessores em citação no processo diante do longo transcurso do tempo, com o evidente prejuízo ao pleno exercício do contraditório e da ampla defesa pelos sucessores, em sintonia com a jurisprudência firmada pelo TCU a partir, por exemplo, do Acórdão 3141/2014-TCU-Plenário.
8.	O TCU deve promover, portanto, a aplicação do aludido art. 3º, § 2º, da Resolução TCU n.º 178, de 2005, para a espontânea revisão dos itens 9.1 a 9.3 do Acórdão 12573/2020-TCU-Segunda Câmara no sentido de, assim, tornar insubsistente a aludida condenação em desfavor de Thaís de Mattos Silveira, por ter falecido antes da citação e do trânsito em julgado da referida deliberação, sem prejuízo de excluí-la na presente relação processual, mantendo inalterados, todavia, todos os demais itens do aludido acórdão.
Ante o exposto, pugno pela prolação do Acórdão ora submetido a este Colegiado.
TCU, Sala das Sessões, em 14 de junho de 2022.
Ministro-Substituto ANDRÉ LUÍS DE CARVALHO 
Relator